【裁判字號】    94,訴,2648
【裁判日期】    950516
【裁判案由】    給付土地使用補償金
【裁判全文】
臺灣臺北地方法院民事判決              94年度訴字第2648號
原      告  財政部國有財產局臺灣北區辦事處
法定代理人  陳官保
訴訟代理人  龔維智律師
複代理人    甲○○
被      告  乙○○
訴訟代理人  連復淇律師
上列當事人間請求給付土地使用補償金事件，本院於中華民國95
年4月11日言詞辯論終結，判決如下：
    主      文
被告應給付原告新台幣壹佰壹拾貳萬肆仟捌佰伍拾捌元，以及自
民國九十四年四月十三日起至清償日止，按年利率百分之五計算
之利息。
被告自民國九十四年三月一日起至返還坐落臺北市○○區○○段
一小段第二九九之一、二九九之二地號土地如附圖所示A、B、C
、D、E、甲、乙部分土地止，按月給付原告依當年期公告地價年
利率百分之五計算之土地使用補償金。
訴訟費用由被告負擔。
本判決第一項、第二項於原告分別以新台幣肆拾萬元為被告供擔
保後，得假執行。但被告如以新台幣壹佰壹拾貳萬肆仟捌佰伍拾
捌元預供擔保後，得免為假執行。
    事實及理由
一、按訴狀送達後，原告不得將原訴變更或追加他訴，但擴張或
    減縮應受判決事項之聲明者，不在此限，民事訴訟法第 255
    條第1項第3款定有明文。本件原告於起訴時請求被告給付新
    台幣 (下同)142 萬5620元及法定遲延利息，嗣於訴狀送達
    後變更聲明如主文第1項、第2項所示，核屬應受判決事項聲
    明之擴張，則揆諸前揭說明，應予以准許，合先敘明。
二、原告主張：原告為坐落於台北市○○區○○段1小段第299-1
    、299-2地號國有土地之管理人，被告無權占有系爭土地如
    附圖所示之A、B、C、D、E、甲、乙等部分，面積共計44.18
    平方公尺，獲有未支付租金而使用之利益，致國庫受損。爰
    依民法第179條規定，請求被告返還相當於租金之不當得利
    即自民國89年3月起至94年2月止共112萬4858元，及自支付
    命令繕本送達翌日即94年4月13日起計算之法定遲延利息，
    以及自94年3月1日起至返還系爭土地之日止，按月給付原告
    依當年期公告地價年利率5%計算之土地使用補償金等語。並
    聲明如主文第1項、第2項所示，及陳明願供擔保請准宣告假
    執行。
三、被告則以：被告於34年之前即占有系爭土地，並使用門牌號
    碼台北市○○○路○段84、86號房屋；而系爭土地遲至39年
    10 月18日始登記為台灣省所有，因此被告占有系爭土地，
    應有法律上之原因，為有權占有。且被告於占有之初，即以
    行使地上權之意思，占有系爭土地，已具備時效取得地上權
    之要件，原告自不得對被告主張不當得利。系爭土地如附圖
    所示B、D、E部分土地為騎樓而供公眾通行之用，甲、乙部
    分則為系爭建物雨遮垂直投影系爭土地部分，現供道路或公
    有停車格使用，均非專供被告使用。又原告主張依當期公告
    地價5%計算之標準過高等語。並聲明：(一)原告之訴駁回。(二)
    如受不利益判決，被告願供擔保，請求宣告免為假執行。
四、經查系爭第299-1、299-2地號土地為國有土地，原告為管理
    機關，被告占有第299-1地號土地如附圖所示Ａ部分（門牌
    號碼台北市○○○路○段84號），Ｂ部分為騎樓；被告並占
    有第299-2地號土地如附圖所示Ｃ部分（門牌號碼台北市○
    ○○路○段86號），Ｄ、Ｅ部分為騎樓。系爭土地上有二樓
    建物各一棟，有土地謄本影本一份、現場照片數幀可稽 (本
    院卷第124-125頁、第100-108頁)。附圖所示A、B、C、D、E
    、甲、乙部分面積共計為44.18平方公尺，並經本院會同台
    北市古亭地政事務所人員履勘現場測量屬實，製有土地複丈
    成果圖一紙附卷可證 (本院卷第93頁)。是原告此部分主張
    ，應屬有據。
五、原告主張：被告無權占有系爭土地，應返還原告相當於租金
    之不當得利等語。被告則辯稱：被告係有權占有云云。經查
    系爭土地為國有土地，原告則為管理人，則被告既辯稱有權
    占有系爭土地，自應就其反對之主張，負證明責任。
  (一)經查系爭土地上建物即門牌號碼台北市○○○路○段84號至
    90號房屋，於日據時期及台灣光復後至35年12月31日止，並
    無街路門牌查對資料，亦無設籍資料，有台北市中正區戶政
    事務所函可稽（本院卷第63頁）。次查系爭土地上並無地上
    建物之登記資料，亦有台北市古亭地政事務所函可按（本院
    卷第64頁）。又查系爭84號房屋於41年間始有自來水裝置紀
    錄，86號房屋則迄今均無自來水裝置紀錄，有台北自來水事
    業處函可證（本院卷第67頁）。另查系爭房屋於35年12 月
    31日以前均無裝表供電紀錄，有台灣電力股份有限公司台北
    市區營業處函可查（本院卷第72頁）。從而被告辯稱其早自
    34年以前即占有系爭土地云云，即屬不能證明。
  (二)按地上權為一種物權，依民法第772條準用第769條、第770
    條規定，占有人於取得時效完成後，僅得請求登記為地上權
    人而已，並非即取得地上權；在占有人未依法登記為地上權
    人之前，自不能本於地上權之法律關係，對於土地所有人主
    張有權占有。經查被告並未向地政機關為地上權登記之聲請
    ，從而對原告而言，即屬於無權占有。是被告辯稱已具備時
    效取得地上權之要件云云，仍不得據以對抗原告為有權占有
    之主張。是被告所辯，並無理由。
六、原告主張系爭土地相當於租金之不當得利，應依照土地申報
    地價年利率5%計算等語。
  (一)按無法律上之原因而受利益，致他人受損害者，應返還其利
    益；雖有法律上之原因，而其後已不存在者，亦同，民法第
    179條定有明文。又無權占有他人之土地，可獲得相當於租
    金之利益，為社會通常之觀念，亦經最高法院著有61年台上
    字第1695號判例可資參照。又於城市地方租用基地建築房屋
    之租金，以不超過土地及其建築物申報總價額年息10％為限
    ，為土地法第97條第1項、第105條所明定。而公有土地則以
    土地之公告地價為申報地價，平均地權條例施行細則第21條
    定有明文。又前揭土地法第97條所謂年息10％為限，乃指基
    地租金之最高限額而言，並非必須照申報價額年息10％計算
    之，且尚須斟酌土地本身之價格及位置、工商繁榮程度、占
    有人利用土地之經濟價值及所受利益、鄰地租金情況等情事
    ，以為決定。
  (二)經查被告占有系爭土地299-1地號土地面積為42.18平方公尺
    ，而占有系爭土地299-2地號土地面積為2平方公尺，有土地
    複丈成果圖附卷可稽。被告占有該等土地，並提供第三人經
    營小吃店，每月獲得利益數千元，亦為被告所自陳（本院卷
    第87頁）。次查系爭土地如附圖所示B、D、E部分土地雖為
    騎樓，甲、乙部分則為系爭建物雨遮垂直投影系爭土地部分
    ，惟查被告均利用該等土地堆放數十張塑膠椅、電風扇、掃
    把、拖把、瓦斯筒、置物籃、大型塑膠袋、大型紙箱等雜物
    ，有現場照片數張在卷可稽（本院卷第101、103、106-108
    頁），足證被告確有利用該等土地之事實。是被告辯稱：該
    等土地並非專供被告使用云云，並不可採。
  (三)按系爭土地，自89年3月起至92年12月止之公告地價均為每
    平方公尺10萬1800元，自93年1月起至94年2月止之公告地價
    均為每平方公尺10萬2000元，有土地登記簿謄本及使用補償
    金計算表各一份可稽（本院卷第124-126頁）。又查系爭土
    地位於台北市○○○路○段，臨近羅斯福路、和平東路、潮
    州街，附近有捷運古亭站、台北市中正國中、中國商業銀行
    台北分行、華南商業銀行、消防隊、國語日報等，公共服務
    設施齊全，商業活動繁榮，此有原告提出系爭土地位置暨附
    近街道圖可按（本院卷第109頁）。本院斟酌上情，認為系
    爭土地位處交通便利繁榮之商業區，應認為原告主張被告就
    占用系土地所受相當租金之利益，以前開公告地價5%計算，
    尚屬適當。從而被告占有系爭土地所獲得相當於租金之利益
    ，89年3月起至92年12月止共86萬2025元（小數點以下均四
    捨五入：101,800元x44.18㎡x46/12x5%＝862,025元），93
    年1月起至94年2月止共26萬2871元（102,000元x44.18㎡x
    14/12x5%＝262,871元），核計為112萬4896元。原告就此部
    分僅請求112萬4858元，自為有理由。
七、綜上所述，原告主張被告無權占有系爭土地，應屬可信。被
    告辯稱有權占有，並已具備時效取得地上權要件云云，並不
    可採。從而原告依民法第179條規定，請求被告給付自89年3
    月起至94年2月止，相當於租金之不當得利共112萬4858元及
    遲延利息，以及自94年3月1日起至返還系爭土地之日止，按
    月給付原告依當年期公告地價年利率5%計算之土地使用補償
    金，為有理由，應予准許。
八、兩造均陳明願供擔保，請求宣告假執行或免為假執行，經核
    均無不合，爰酌定相當之擔保金額，分別予以准許。
九、本案事證已臻明確，兩造其餘主張陳述及所提之證據，經審
    酌與本院前揭判斷不生影響，均毋庸再予審酌，併此敘明。
十、訴訟費用負擔之依據：民事訴訟法第78條。
中    華    民    國    95    年    5    月    16    日
                  民事第六庭    法  官  邱  琦
以上正本係照原本作成
如對本判決上訴，須於判決送達後20日內向本院提出上訴狀
中    華    民    國    95    年    5    月    16    日
                                書記官  池東旭


司法院資訊處製作；財團法人民間司法改革基金會備份。
